臺灣台北地方法院民事判決　九十一年勞訴字第八七號
　　原　　　告　甲○○
　　訴訟代理人　劉厲生律師
　　被　　　告　兄弟巴士交通有限公司
　　法定代理人　乙○○
　　訴訟代理人　丙○○
右當事人間請求給付退休金事件，本院判決如左：
    主　　文
被告應給付原告新台幣肆拾萬伍仟柒佰陸拾元，及自民國九十一年一月十六日起至
清償日止，按年息百分之五計算之利息。
原告其餘之訴駁回。
訴訟費用由被告負擔十分之七，餘由原告負擔。
本判決第一項於原告以新台幣壹拾肆萬伍仟元供擔保後，得假執行；但被告如於假執
行程序實施前以新台幣肆拾萬伍仟柒佰陸拾元為原告預供擔保，得免予假執行。
原告其餘假執行之聲請駁回。
    事　　實
甲、原告方面：
一、聲明：
（一）被告應給付原告新台幣（下同）四十九萬一千五百元，及自民國九十一年一月
      十六日起至清償日止，按年息百分之五計算之利息。
（二）願供擔保，請准宣告假執行。
二、陳述：
（一）原告自民國六十六年九月到被告公司服務擔任駕駛的工作，有被告公司出具之
      在職證明可稽，迄九十年八月二十三日退休，工作達二十四年之久，依勞動基
      準法第五十條第一項第一款規定，被告應給付原告三十九個基數之退休金。而
      原告退休時，一個月平均工資一萬六千五百元，故被告應給付原告退休金六十
      四萬三千五百元，扣除原告已領退休金九萬二千元及原告於九十年七月十八日
      向被告之借支六萬元後，被告尚應給付上訴人四十九萬一千五百元，迭向被告
      請求，均未獲理。
（二）雖被告舉勞工保險卡，主張原告曾於民國七十年間離職云云，惟查被告公司出
      具之在職證明，其上並未註明原告中間離職原因及期間，參以民間駕駛或以公
      司名義或以工會名義參加勞工保險，為眾所週知之事，要不得因此即謂原告曾
      於七十年間離職。至於被告主張「原告說要買房屋」才開在職證明云云，非但
      與常情有違，且未提出證據以實其說，空言否認自己出具之在職證明之真正，
      非有理由。
（三）而原告之，依勞工保險局出被保險人投保資料，被告公司向勞工保險局為原告
      投保，自八十六年起即為一萬六千五百元，更載明「三年平均薪資為一萬六千
      五百元」。原告之薪資除所謂之底薪外，尚包括跑車獎金、誤餐津貼、提撥退
      休金，有被告公司提出之清冊可稽，而依被告公司所製之扣繳憑單及提出之薪
      資表，原告受領之薪資八十九年全年為十九萬七千四百二十五元，九十年一至
      八月為十二萬九千三百八十八元，原告之平均月薪已接近一萬六千五百元，原
      告依該金額請求，於法有據。按工資由勞僱雙方議定之。但不得低於基本工資
      ，為勞動基準法第一條所明定，如有違反其約定為無效。自民國八十六年十月
      十六日起，政府核定最低工資為一萬五千八百四十元，被告公司竟主張原告薪
      資僅為一萬元，非僅與其申報薪資不符，且與政府法令規定不合，其抗辯非有
      理由。
（四）又被告雖自八十六年十二月起為員工在安泰銀行辦理活期儲蓄存款，美其名為
      退休準備帳戶，姑不論該措施與勞動基準法第五十六條規定有違，即其撥存亦
      是由員工薪資中扣除二千元為之，被告稱其按月存入四千元，與實情有違。又
      員工向公司借支，輒需寫借條，並不是突口就可以借到。原告前固曾向被告借
      款三萬元，但事又已壁送，所以借據已不存在，被告公司主張另借款三萬元，
      卻又提不證據，空言主張抵扣，於法無據，而被告提出之九十年五月八日之借
      據，非原告所為，與原告無關，被告主張扣除，於法無據。
三、證據：提出勞工保險被保險人投保資料、台北市政府勞工局勞資爭議案件協調會
    議紀錄等件為證。
乙、被告方面：
    被告未於最後言詞辯論期日到場，據其以前到場所為之聲明陳述為：
一、聲明：原告之訴駁回，如受不利判決願供擔保請准免予假執行。
二、陳述：
（一）原告固曾於六十六間至被告公司任職，然於七十年七月間即已離職，迄至七十
      七年十二月間方返回被告公司任職，原告指稱其自六十六年任職至九十年八月
      退休，並非事實。依原告任職被告公司期間計算其退休金基數，當僅二十八個
      基數。
（二）原告稱其退休前每月平均工資為一萬六千五百元，亦不實在。原告於任職期間
      ，其每月固定薪資僅為一萬元，其餘之報酬，則需視其每月車之狀況，給與紅
      利、獎金，此部分非屬經常性給付，是以被告公司歷來員工之退休金，亦均以
      一萬元計算，逾此部分之請求，當非有理。被告公司在勞動基準法施行前時退
      休金計算方式與勞動基準法之規定相同。
（三）又被告公司自八十六年十二月間起，即為公司之每位員工開設有退休金準備帳
      戶，由被告公司為每位員工按月存入四千元，原告於任職期間復二度借支上開
      帳戶金額合計十六萬元，其退休之際再予結算餘額三萬一千四百七十元，另於
      九十年七月十八日原告復借支六萬元，總計原告亦已領取或借支二十五萬一千
      四百七十元，上開金額自應予以扣除。
（四）原告向被告公司借款金額為九萬元。原告已向被告公司領取公司提撥之退休金
      為九萬二千元，以底薪一萬元計算應給付原告之退休金為二十八萬元，扣除已
      領取之九萬二千元，再扣除借支九萬元，被告應再給付被告之退休金為九萬八
      千元。借款九萬元中有三萬元並無借據。
（五）跑車獎金及誤餐獎金是要有出車勤務才有的，獎金數額則視出車的任務不同而
      異，非屬經常性之給付。勞動基準法實施之前，被告公司就退休方面並無任何
      口頭或書面之約定。
三、證據：提出勞工保險卡影本、台北市政府勞工局勞資爭議協調會議紀錄影本、切
    結書影本二紙、安泰銀行活期儲蓄存款存摺影本、借據影本乙紙等件為證。
    理　　由
一、本件原告起訴主張被告應給付其退休金差額六十四萬三千五百元，及自民國九十
    一年一月十六日起至清償日止，按年息百分之五計算之利息；嗣減縮請求為被告
    應給付退休金差額四十九萬一千五百元，及自民國九十一年一月十六日起至清償
    日止，按年息百分之五計算之利息，核屬減縮應受判決事項之聲明，依民事訴訟
    法第二百五十五條第一項第三款之規定，自無法之所許，合先敘明。
二、本件原告主張其自民國六十六年九月到被告公司服務，迄九十年八月二十三日退
    休，工作達二十四年之久，依勞動基準法第五十條第一項第一款規定，被告應給
    付原告三十九個基數之退休金。而原告退休時，一個月平均工資一萬六千五百元
    ，故被告應給付原告退休金六十四萬三千五百元，扣除原告已領退休金九萬二千
    元及原告於九十年七月十八日向被告之借支六萬元後，被告尚應給付上訴人四十
    九萬一千五百元，為此訴請被告給付，並自九十一年一月十六日（即兩造勞資爭
    議協調會次日）起至清償日止，按年息百分之五計算之利息。
三、被告則以：原告固曾於六十六年九月間至被告公司任職，然於七十年七月間即已
    離職，迄至七十七年十二月間方返回被告公司任職，故原告任職被告公司期間計
    算其退休金基數，當僅二十八個基數。原告於任職期間，其每月固定薪資僅為一
    萬元，其餘之報酬，如跑車獎金及誤餐津貼是要有出車勤務才有，非屬經常性給
    付。以底薪一萬元計算應給付原告之退休金為二十八萬元，扣除原告已向被告公
    司領取公司提撥之退休金九萬二千元，及原告向被告之借支九萬元後，被告應再
    給付被告之退休金金額僅為九萬八千元等語，資為抗辯。
四、本件原告主張其自民國六十六年九月到被告公司服務，擔任駕駛之工作，迄九十
    年八月二十三日退休，工作年資達二十四年之久，依勞動基準法第五十條第一項
    第一款規定，被告應給付原告三十九個基數之退休金。被告則辯稱原告固曾於六
    十六年九月間至被告公司任職，然於七十年七月間即已離職，迄至七十七年十二
    月間方返回被告公司任職，原告任職被告公司期間計算其退數，僅當二十八個基
    數云云，查原告係於六十六年九月十日以被告公司為投保單位參加投保，嗣於七
    十年七月二十八日退保，改以台北市汽車駕駛員職業工會為投保單位續保，嗣於
    七十七年十二月三日再回復以被告公司為投保單位參加勞工保險，固有原告之勞
    工保險卡影本在卷可稽，惟民國七十年間原告係應被告之要求才參加台北市汽車
    駕駛員職業工會辦理勞工保險等情，已據原告所陳明，原告於該段期間確實於被
    告公司服務，亦有原告於七十四年元月間受被告公司指派運送銘傳商專師生旅行
    ，與領隊老師合影照片，及五年九月發車之照片在卷可稽，而被告於八十七年十
    一月九日出具與原告之在職證明書，亦載明原告到職日期為六十六年九月，而無
    原告於七十年間曾離職之記載，被告主張原告於六十六年九月間到職後，於七十
    年七月間即已離職，迄至七十七年十二月間方返回被告公司任職，並不足採。則
    原告於六十六年九月十日到被告公司任職，迄至九十年八月二十三日退休，其工
    作年資共為二十三年十一月二十四日，應堪認定。
五、又原告雖自六十六年九月十日起即受僱被告公司，惟勞動基準法自七十三年八月
    一日始生效力。而現行勞動基準法第八十四條之二係規定：「勞工工作年資自受
    僱之日起算，適用本法前之工作年資，其資遣費及退休金給與標準，依其當時應
    適用之法令規定計算；當時無法令可資適用者‧依各該事業單位自訂之規定或勞
    雇雙方之協商計算之。適用本法後之工作年資，其資遣費及退休金給與標準，依
    第十七條及第五十五條規定計算。」故依此規定，原告於勞動基準法施行前之工
    作年資，無以勞動基準法主張退休金之餘地。惟被告公司於勞動基準法施行前，
    其勞工退休金之計算方式與勞動基準法之規定相同等情，已據被告陳明在卷，則
    原告於勞動基準法施行前後服務於被告公司之年資，應合併依勞動基準法之規定
    計算。
六、按據勞動基準法第五十五條規第一項第一款、第二項規定：「勞工退休金之給與
    標準如左：一、按其工作年資，每滿一年給與兩個基數。但超過十五年之工作年
    資，每滿一年給與一個基數，最高總數以四十五個基數為限。未滿半年者以半年
    計；滿半年者以一年計。．．前項第一款退休金基數之標準，係指核准退休時一
    個月平均工資。」原告自六十六年九月十日起受雇於被告公司，迄於九十年八月
    二十日退休，其於於勞動基準法施行前及施行後在被告公司之工作年資為二十三
    年十一月十日，可領退休金之基數計三十九個基數（15x2+8x1+1=39）。
七、按勞動基準法第二條第三款規定：「工資：謂勞工因工作而獲得之報酬，包括工
    資、薪金及按計時、計日、計月、計件以現金或實等方式給與之獎金、津貼及其
    他任何名義之經常性給與均屬之」。而所謂經常性之給與，係指非勞動基準法施
    行細則第十條所列各款之情形，縱在時間上、金額上非固定，只要在一般情形下
    經常可以領得之給付即屬之。亦即只要各種給與係屬工作上之報酬，在制度上有
    經常性者，即得列入平均工資以之計算退休金。而跑車獎金及誤餐津貼，只要有
    出車勤務即可領取，金額視出車任務不同而有不同，已據被告陳明在卷，經核皆
    為勞工提供勞務所取得之代價，均屬勞工工於一段相當時間內，在一般情形下經
    常可得領取報酬，應為勞動基準法第二條第三款所規定之工資。又被告公司自八
    十六年十二月間起，即為每位員工開設退休金準備帳戶，每月由員工薪資中提出
    二千元，被告公司亦相對提撥二千元存入，原告薪資表上之薪資欄所列數額，是
    加計被告公司相對提撥之退休二千元後之數額，實付金額則是薪資數額減去支出
    （原告應負擔之交通罰單）及退休金四千元後之數額，是原告實際之薪資數額為
    薪資表上薪資欄之數額減去二千元，已據被告所陳明。
八、又所謂「核准退休時一個月平均工資」，係指退休當日前六個月所得工資總額，
    除以該期日之總日數所得之金額（參勞動基準法第二條第四款規定）。原告係於
    九十年八月二十三日退休，其平均工資之計算為九十年二月二十三日起至八月二
    十二日止之薪資總額，除以總日數再乘以三十，計算如下：
     (1)二月份自二十三日起算，其薪資為三千二百八十六元（15,334/28x6=3,286）
     (2)三月份為一萬六十二百三十八元。
     (3)四月份為一萬六千五百七十三元。
     (4)五月份為一萬七千九百十一元。
     (5)六月份為一萬一千五百五十八元。
     (6)七月份為一萬四千三百二十四元。
     (7)八月至二十二日止為一萬一千零五十元。
     合計退休前六個月之工資總額為九萬零九百四十元，除以總日數一百八十一日
     ，再乘以三十，其每月平均工資即為一萬五千零七十三元。
八、惟按工資由勞雇雙方議定，但不得低於基本工資，勞動基準法第二十一條第一項
    定有明文，而八十六年十月十六日行政院發布，八十六年十月十六日起實施，調
    整基本工資為每月一萬五千八百四十元，此有勞動條件資訊在卷可稽，上開原告
    之每月平均工資為一萬五千零七十三元，顯然低於最低工資，則應以最低工資一
    萬五千八百四十元為平均工資計算退休金。原告主張應以投保薪資為平均工資，
    被告抗辯應以底薪一萬元為平均工資，均非可採。而原告之退休金基數為三十九
    個，則被告應發給原告之退休金應為六十一萬七千七百六十元，（
    15,840x39=617,760）。茲被告公司僅發給退休金九萬二千元，尚短少五十二萬
    五千七百六十元。
十、另被告抗辯原告尚有借款九萬元迄未清償，應予扣抵，其中六萬元為原告於九十
    年七月十八日所借，另三萬元則無借據。原告對其有於九十年七月十八日向被告
    借款六萬元未還乙節並不爭執，惟就被告所主張之三萬元借款部分，則辯稱雖有
    借支但業已清償，惟其就此部分借款業已清償已節，未能舉證以實其說，復為被
    告所否認，尚非可採。則被告短付之退休金與其對原告之借款債權抵銷後，尚有
    退休金差額四十三萬五千七百六十元未為給付，原告請求被告給付此部分退休金
    差額，自屬有據。又按雇主應給付勞工之退休金應自勞工退休之日起三十日內給
    付之，勞動基準法施行細則第二十九條第一項定有明文。本件原告三人於九十年
    八月二十三日退休，則原告請求被告應自九十一年一月十六日起計付法定遲延利
    息，亦屬有據。
十一、從而，原告依據勞動基準法第五十五條規定，請求被告給付退休金之差額，於
      四十三萬五千七百六十元，及自九十一年一月十六日起至清償日止，按年息百
      分之五計算之利息之範圍內為有理由，應予准許；逾此範圍之請求，為無理由
      ，應予駁回。
十二、兩造陳明願供擔保，聲請宣告假執行或免為假執行，經核原告勝訴部分，合於
      法律規定，爰分別酌定相當之擔保金額宣告之；原告其餘假執行之聲請，因訴
      之駁回而失所依據，不予准許。
十三、結論：本件原告之訴為一部有理由，一部無理由，並依民事訴訟法第第七十九
      條但書、第三百九十條第二項、第三百九十二條，判決如主文。
中　　　華　　　民　　　國　　九十一　　年　　十二　　　月　　  十 　　 日
                                勞工法庭法     官  張靜女
右為正本係照原本作成
如對本判決上訴，須於判決送達後廿日內向本院提出上訴狀
中　　　華　　　民　　　國　　九十一　　年　　十二　　　月　　  十 　　 日
　　　　　　　　　　　　　　　　　　　　法院書記官　林桂玉
